【裁判字號】    98,訴,33
【裁判日期】    981216
【裁判案由】    損害賠償
【裁判全文】
臺灣高等法院臺中分院民事判決            98年度訴字第33號
原    告    丙○○○
兼  上一人
訴訟代理人  丁○○
上二人共同
訴訟代理人  甘龍強律師
被      告  甲○○
            乙○○
            己○○
            戊○○
上列原告因被告業務過失致死案件，提起刑事附帶民事訴訟（98
年度交附民字第98號），請求侵權行為損害賠償事件，經本院刑
事庭裁定移送，本院於民國98年12月 2日言詞辯論終結，判決如
下︰
    主  文
被告應連帶給付原告丁○○新台幣玖拾伍萬參仟壹佰肆拾貳元、
應連帶給付被告丙○○○新台幣柒拾貳萬柒仟參佰壹拾伍元，及
被告己○○自民國九十八年五月七日起、被告甲○○、乙○○、
戊○○自民國九十八年年五月十八日起，均至清償日止，按年息
百分之五計算之利息。
原告其餘之訴駁回。
訴訟費用由被告連帶負擔百分之三十二，餘由原告負擔。
本判決所命給付於原告丁○○以新台幣參拾壹萬元、原告丙○○
○以新台幣貳拾肆萬元，為被告供擔保後，得假執行。
原告其餘假執行之聲請駁回。
    事實及理由
壹、訴之聲明：
一、原告方面：(一)被告應連帶給付原告丁○○新台幣（下同）2,
    528,738元，連帶給付原告丙○○○2,682,078元，並均自起
    訴狀繕本送達翌日起至清償日止按年息百分之 5計算之利息
    。(二)原告願供擔保，請准宣告准為假執行。
二、被告方面：原告之訴駁回。
貳、陳述及理由部分：
一、原告方面：
(一)、緣被告甲○○自民國95年10月間起．於台中市○○區○○路
    602 號「小北門自助餐店」擔任送便當小弟，平日騎乘機車
    載送便當，為從事駕駛業務之人。於96年11月16日上午11時
    47分許，騎乘車號 G25-470號重機車至臺中市工業區載送便
    當，欲返回「小北門自助餐店」，等候指示載送下趟便當之
    回程途中，沿臺中市○○路南側單行道由博愛街往黎明路方
    向行駛，途經大業路 607號前，應注意車前狀況，又行經無
    號誌交岔路口應減速慢行。而依當時天候晴，日間自然光線
    ，路面為柏油、乾燥、無缺陷、無障礙物，視距良好，並無
    不能注意之情事，竟疏未注意車前狀況及減速慢行，適李玫
    玲騎乘車號 SRT-368號輕機車，由臺中市○○路北側單行道
    欲穿過中央分隔島間之交岔路口，直行進入臺中市○○路60
    5 號之臺灣省自來水公司員工訓練所。在該處自來水公司停
    車場入口前之快車道上，甲○○之機車車頭以高速撞擊李玫
    玲之機車右側，致李玫玲人車倒地，李玫玲因此受有頭部外
    傷之傷害，經送醫急救後，於96年11月20日上午 5時46分許
    ，因顱內出血不治死亡。被告甲○○就本件車禍事故，有刑
    事責任，經台灣台中地方法院（下稱台中地院）檢察署97年
    度偵字第 14793號提起公訴，嗣經台灣台中地院97年度交訴
    字第336號及鈞院98年度交上訴字第859號判決有罪在案。
(二)、按「因故意或過失，不法侵害他人之權利者，負損害賠償責
    任。故意以背於善良風俗之方法，加損害於他人者亦同。違
    反保護他人之法律，致生損害於他人者，負賠償責任。但能
    證明其行為無過失者，不在此限。」、「不法侵害他人致死
    者，對於支出醫療及增加生活上需要之費用或殯葬費之人，
    亦應負損害賠償責任。被害人對於第三人負有法定扶養義務
    者，加害人對於該第三人亦應負損害賠償責任。第193條第2
    項之規定，於前項損害賠償適用之。」、「不法侵害他人致
    死者，被害人之父、母、子、女及配偶，雖非財產上之損害
    ，亦得請求賠償相當之金額。」，民法第184條、第192條及
    第 194條分別定有明文。原告二人為被害人李玫玲之父母，
    原告丁○○為被害人支出之醫藥費為10,920元、殯葬費為68
    5,370元 ，上開損害原告丁○○自得爰依上開規定向被告等
    人請求賠償。另被害人對原告二人負有法定扶養義務，查原
    告丁○○生於26年9月26日，原告丙○○○生於34年1月15日
    ，於96年11月16日被害人李玫玲死亡時，原告丁○○及張末
    珠分別為70歲及62歲，依96年臺灣地區生命簡易表，70歲男
    性平均餘命為14.08年，62歲女性之平均餘命為24.52年，再
    依主計處統計之96年平均每人月消費支出，台中市部分為19
    ,699元，是以原告丁○○得請求之扶養費為 323萬（計算式
    ：19,6991214.08＝3,328,343）；原告丙○○○得請求
    之扶養費為 5,796,234元（19,6991224.52＝5,796,234
    ）。惟原告育有二男二女，其中長女已出嫁，復無工作，因
    此無能力扶養原告，原告由被害人李玫玲與原告二名兒子共
    同扶養，三人平均分擔，因此原告丁○○得請求賠償之扶養
    費數額為1,109,448元（計算式：3,328,3433＝1,109,448
    ）；原告丙○○○得請求賠償之扶養費數額為 1,932,078元
    （計算式：5,796,2343＝1,932,078） 。另原告夫妻老年
    喪女，原告之悲痛，難以言喻，爰依民法第 194條規定，各
    請求 150萬元之賠償，以資慰撫。另按「受僱人因執行職務
    ，不法侵害他人之權利者，由僱用人與行為人連帶負損害賠
    償責任。」、「合夥財產不足清償合夥之債務時，各合夥人
    對於不足之額，連帶負其責任。」民法第188條第1項前段及
    第 681條分別定有明文。查被告甲○○受僱於其父母即被告
    乙○○及己○○與被告戊○○合夥之小北門排骨飯，並於執
    行職務時過失致被害人於死，被告甲○○之僱用人即其父母
    與戊○○，自應依上開規定與被告甲○○負連帶損害賠償責
    任。
二、被告方面：
(一)、被告甲○○、乙○○及己○○部分：對原告請求之醫藥費、
    殯葬費及扶養費等不爭執，惟被告請求之慰撫金過高，非被
    告等人所能負擔等語。
(二)、被告戊○○部分：被告僅是小北門排骨飯之掛名負責人，並
    非實際負責人，應無庸與其餘被告負連帶損害賠償責任。對
    原告請求之醫藥費及喪葬費不爭執，但原告請求之扶養費用
    過高，非其能力所能負擔，且依車禍筆錄內容及現場圖記載
    ，被害人是逆向行駛，當時路中間又有三台車擋住視線，是
    被害人對車禍事故亦有過失等語。
三、經查：
(一)、甲○○自95年10月間起．於台中市○○區○○路 602號「小
    北門自助餐店」擔任送便當小弟，平日騎乘機車載送便當，
    為從事駕駛業務之人。於96年11月16日上午11時47分許，騎
    乘車號 G25-470號重機車至臺中市工業區載送便當，欲返回
    「小北門自助餐店」，等候指示載送下趟便當之回程途中，
    沿臺中市○○路南側單行道由博愛街往黎明路方向行駛，途
    經大業路 607號前，應注意車前狀況，又行經無號誌交岔路
    口應減速慢行。而依當時天候晴，日間自然光線，路面為柏
    油、乾燥、無缺陷、無障礙物，視距良好，並無不能注意之
    情事，竟疏未注意車前狀況及減速慢行，適李玫玲騎乘車號
    SRT-368 號輕機車，亦疏未注意車前狀況，由臺中市○○路
    北側單行道欲穿過中央分隔島間之交岔路口，直行進入臺中
    市○○路 605號之臺灣省自來水公司員工訓練所。在該處自
    來水公司停車場入口前之快車道上，甲○○之機車車頭以高
    速撞擊李玫玲之機車右側，致李玫玲人車倒地，李玫玲因此
    受有頭部外傷之傷害，經送醫急救後，於96年11月20日上午
    5 時46分許，因顱內出血不治死亡之事實，為兩造所不爭，
    並經本院依職權調閱台中地院檢察署96年度相字第1818號、
    台中地院97年度交訴字第 336號刑事案卷，有道路交通事故
    調查報告表(一)(二)、道路交通事現場圖、林新醫院診斷證明書
    等件附在本院調閱之台灣台中地方法院檢察署96年度相字第
    1818號、97年度他字第1515號偵查卷可稽（見上開1515號偵
    查案卷第29-32頁、第10頁），堪信為真。
(二)、再查：
  1.按「汽車行駛時，駕駛人應注意車前狀況及兩車併行之間隔
    ，並隨時採取必要之安全措施。」，道路交通安全規則第94
    條第 3項定有明文，該條規定「注意車前狀況」，是指駕駛
    人就其注意力所及之情況下，對於車前已存在或可能存在事
    物應予注意，以便採取適當之反應措施而言，是駕駛人是否
    有適度注意車前狀況，自應審酌行車當時之時間、空間等一
    切情況綜合判斷，合先明。
  2.經查，被告甲○○騎乘車號 G25-470號重機車沿臺中市○○
    路南側單行道由博愛街往黎明路方向行駛，途經大業路 607
    號前，應注意車前狀況，又行經無號誌交岔路口應減速慢行
    。而依當時天候晴，日間自然光線，路面為柏油、乾燥、無
    缺陷、無障礙物，視距良好，並無不能注意之情事，竟疏未
    注意車前狀況及減速慢行，適李玫玲騎乘車號 SRT-368號輕
    機車，由臺中市○○路北側單行道欲穿過中央分隔島間之交
    岔路口，直行進入臺中市○○路 605號之臺灣省自來水公司
    員工訓練所。在該處自來水公司停車場入口前之快車道上，
    甲○○之機車車頭以高速撞擊李玫玲之機車右側，致李玫玲
    人車倒地，李玫玲因此受有頭部外傷之傷害，經送醫急救後
    不治死亡，本院審酌被告甲○○於偵查中供稱：「（有無剎
    車？）無」、「（為何當時（未）作任何迴避）？閃神，無
    注意前方」、「我騎的有點快，我完全沒有看到被害人」等
    語（見台中地院檢察署96年度相字第1818號卷第35頁），及
    本件交通事故發生路段之速限為每小時50公里，而肇事地點
    係無號誌之交岔路口等情，有道路交通事故調查報告表(一)在
    卷可稽（見上開相驗卷第29頁），被告甲○○行經該無號誌
    之交岔路口，本應減速慢行，做隨時停車之準備，惟依前開
    偵查筆錄所示，被告甲○○卻未減速慢行，並因閃神未注意
    前方狀況，若其時被告甲○○能盡相當注意義務，應非全然
    無法預見及避免本件車禍之發生，是被告甲○○就本件車禍
    之發生，自有過失。再本件車禍經台中地院檢察署囑託台灣
    省台中市車輛行車事故鑑定委員會鑑定結果、及經台灣省車
    輛行車事故覆議鑑定委員會覆議結果，亦均認被告甲○○駕
    駛重機車行經無號誌交岔路口疏未減速慢行，為肇事次因等
    情，有上開鑑定委員會97年 4月20日中市行字第0975401263
    號函意見書附在台中地檢署97年度他字第1515號偵查案卷（
    見該案卷13、14頁）、台灣省車輛行車事故覆議鑑定委員會
    97年8月4日覆議字第0976202931號函各 1份在台中地檢署97
    年度偵字第14793號偵查案卷為佐（見該案卷第4頁），被告
    甲○○就本件車禍自應負過失責任，且其過失與被害人李玫
    玲之死亡間有相當因果關係，是原告主張被告甲○○應就本
    件車禍負過失責任，自屬有據。
(三)、按因故意或過失不法侵害他人之權利者，負損害賠償責任，
    汽車、機車或其他非依軌道行駛之動力車輛，在使用中加損
    害於他人者，駕駛人應賠償因此所生之損害。不法侵害他人
    致死者，對於支出醫療及增加生活上需要之費用或殯葬費之
    人，亦應負損害賠償責任。被害人對於第三人負有法定扶養
    義務者，加害人對於該第三人亦應負損害賠償責任。第 193
    條第 2項之規定，於前項損害賠償適用之。不法侵害他人致
    死者，被害人之父、母、子、女及配偶，雖非財產上之損害
    ，亦得請求賠償相當之金額。受僱人因執行職務，不法侵害
    他人之權利者，由僱用人與行為人連帶負損害賠償責任。民
    法第184條第1項前段、第191條之2前段、第192條、第194條
    及第188條第1項本文分別定有明文。經查，本件車禍之發生
    ，被告應負過失責任，且其過失與被害人李玫玲之死亡間有
    相當因果關係存在，已如前述，是原告依侵權行為之法律關
    係，請求被告賠償其所受損害，自屬於法有據。茲應審究者
    為原告請求損害賠償之金額是否有理由？被告乙○○、己○
    ○及戊○○是否應依民法第188條第1項本文與被告甲○○負
    連帶損害賠償責任？茲分述如下：
  (甲)原告丁○○部分：
  1.醫療費用：原告丁○○主張其為被害人李玫玲支出之醫療費
    用合計為10,920元，係以其提出之林新醫院之醫療收據（見
    98年度交附民字第98號第 7-9頁）為據，且為被告所不爭執
    ，堪信為真，應予准許。
  2.喪葬費用部分：原告丁○○主張支付李玫玲之喪葬費用合計
    為 685,370元一節，業據其提出發票、收據影本等件為證（
    見98年度交附民字第98號第10、11頁），堪信為真，且為被
    告所不爭執，是原告丁○○該部分之請求堪信為真，應予准
    許。
  3.扶養費用：經查，原告丁○○係26年 9月26日初生，在本件
    車禍發生時年滿70歲，李玫玲係61年 9月11日出生，在本件
    車禍發生時年滿35歲，原告除李玫玲外，其扶養義務人尚有
    其三名子女。依96年臺灣地區簡易生命表記載，本件車禍發
    生時，原告丁○○尚有 14.08年之餘命，再依96年台灣地區
    家庭收支統計表所載，台中市平均每人平均消費額為19,699
    元（一年消費額為1969912=236388元），再原告丁○○之
    子女除被害人李玫玲外，尚有三名子女（李連峰、李坤益、
    李姿嫻）對其負有扶養義務，是上開扶養費用應由其四人平
    均負擔，原告主張其長女已出嫁且無工作，無扶養原告之能
    力，應由其餘三名子女負扶養義務，並無可採。準此計算，
    並依霍夫曼第一年不扣除中間利息之係數表扣除原告一次請
    求之期前利息後，原告丁○○得請求之扶養費為 642,280元
    （計算式：【236388元10.0000000〔14年之係數〕】＋【
    236388〔11.0000000000.0000000〕0.08年】＝000000
    0元。0000000元4人=642280元。小數點以下四捨五入，下
    同）。原告丁○○於此範圍內請求之金額為有理由，逾此部
    分之請求不應准許。
  4.精神慰撫金部分：經查，李玫玲為原告女兒，於本件車禍發
    生時年僅35歲，因本件車禍死亡，原告精神上自受有無法言
    喻之痛苦，而得請求被告賠償其所受非財產上之損害。本院
    審酌原告年逾70歲且有病在身，被告甲○○月薪26,000萬元
    ，及被告在本件車禍之過失程度等情，認原告請求被告賠償
    其精神損害 150萬元，為有理由，逾此部分之請求，不應准
    許。
  5.綜上，原告丁○○所受損害金額為 2,838,570元（計算式為
    ：10,920＋685,370＋642280＋1,500,000＝2,838,570）。
  (乙)原告丙○○○部分：
  1.扶養費用部分：經查，原告丙○○○係34年 1月15日出生，
    在車禍發生時年滿62歲，依96年臺灣地區簡易生命表記載，
    本件車禍發生時，原告丙○○○尚有 24.52年之餘命，再依
    96年台灣地區家庭收支統計表所載，台中市平均每人平均消
    費額為19,699元（每年為 236,388元），再原告丙○○○之
    子女除被害人李玫玲外，尚有三名子女（李連峰、李坤益、
    李姿嫻）對其負有扶養義務，是上開扶養費用應由其四人平
    均負擔，原告主張其長女已出嫁且無工作，無扶養原告之能
    力，應由其餘三名子女負扶養義務，並無可採。準此計算，
    並依霍夫曼第一年不扣除中間利息之係數表扣除原告丙○○
    ○一次請求之期前利息後，原告丙○○○得請求之扶養費為
    962,191 元（計算式：【236388元16.0000000〔24年之係
    數〕】＋【236388〔16.0000000000.0000000〕0.52年
    】＝0000000元。 0000000元4人＝962191元。小數點以下
    四捨五入，下同）。原告丙○○○於此範圍內請求之金額為
    有理由，逾此部分之請求不應准許。
  2.精神慰撫金部分：被害人李玫玲為61年 9月11日出生，死亡
    時年為35歲，遽因車禍死於非命，致原告突然喪失至親，精
    神上自受有極大之痛苦，自得請求被告賠償其所受非財產上
    之損害，本院審酌被告甲○○月薪26,000萬元，及被告在本
    件車禍之過失程度等情，認原告請求被告賠償其精神損害15
    0萬元，為有理由，逾此部分之請求，不應准許。
  3.綜上，原告丙○○○所受損害金額為 2,462,191元（計算式
    為：962,191＋1,500,000＝2,462,191）。
四、按損害之發生或擴大，被害人與有過失者，法院得減輕賠償
    金額或免除之，民法第217條第1項定有明文。經查，本件被
    告就本件車禍有過失責任，已如前述。另依前開鑑定意見及
    覆意意見，雖均認為被害人左轉彎車未讓對向直行車先行，
    為肇事主因，惟查，上開鑑定及覆議意見認被害人係左轉彎
    車顯係以被害人父親即原告丁○○在台中市區車輛行車事故
    鑑定委員會之說明：「我女兒是大業路左轉要往自來水公司
    ，．．．」等語為據（見台中地檢署97年度他字第1515號案
    卷第14頁），惟原告丁○○在本件車禍發生時並不在現場，
    是其陳述僅為臆測之詞，難以採信，再經本院刑事庭當庭勘
    驗車禍錄影光碟結果為：「被害人機車由畫面右上方下沿行
    人穿越道直行，被告機車由畫面左方向右方直行，在自來水
    公司停車場出口之行人穿越道被告機車正前方衝撞被害人機
    車右側。被告機車當時速度甚快，並無任何煞停或閃避之動
    作。靠畫面上方路口有三輛汽車停放，路上有畫黃色網狀線
    。」等情，有本院刑事庭98年 6月25準備程序筆錄影本為佐
    （見本院98年度交上訴字第 859號案卷第45頁反面），足認
    本件車禍發生時，被害人並非在左轉彎之狀態，是上開鑑定
    、覆議意見以被害人係左轉彎車為基礎所為被害人為本件車
    禍肇事主因之鑑定意見，並不足採。惟本院認被害人係駕駛
    輕機車，依前開法條規定，本應隨時注意車前狀況，且依當
    時情況，並無不能注意情形，惟被害人未注意車前狀況，亦
    應就本件車禍之發生應負過失責任。本件原告為被害人李玫
    玲之繼承人，自應繼承被害人之過失責任，而有民法第 217
    條第 1項過失相抵法則之適用，本院審酌上情，認被告應負
    百分之60之過失責任、被害人應負百分之40之過失責任。準
    此計算，是原告丁○○得請求金額為 1,703,142元（計算式
    為：2,838,57060％＝1,703,142），原告丙○○○得請求
    之金額為 1,477,315元（計算式：000000060％＝0000000
    ）。
五、末按強制汽車責任保險法第30條規定，保險人依本法規定給
    付之保險金，視為加害人或被保險人損害賠償金額之一部分
    ，加害人或被保險人受賠償請求時，得扣除之。經查，原告
    在本件車禍發生後已依強制汽車責任保險法規定，領取保險
    給付 150萬元，原告二人各分得75萬元之事實，為兩造所不
    爭（見本院卷第23頁），則原告受領之上開保險金，自應自
    其請求賠償之金額中扣除之，是本件經扣除原告各已領取之
    強制保險金75萬元後，原告丁○○得請求金額為 953,142元
    （計算式： 1,703,142－750,000＝953,142元），原告丙○
    ○○得請求金額為727,315元（計算式為：1,477,315－750,
    000＝727,315），原告逾此金額之請求，為無理由，不應准
    許。
六、末按「受僱人因執行職務，不法侵害他人之權利者，由僱用
    人與行為人連帶負損害賠償責任。」，民法第188條第1項定
    有明文。本件甲○○係受僱於「小北門自助餐店」擔任送便
    當之工作一節，為兩造所不爭，堪信為真。再查，「小北門
    自助餐店」係由被告甲○○之父母即被告乙○○、己○○，
    及被告戊○○合夥經營，並以登記被告戊○○為負責人一節
    ，業經被告甲○○在台中地檢署偵查中、台中地院審理其業
    務過失致死刑事案件審理中供稱明確（見台中地檢署96年度
    相字第1818號案卷第36頁、台中地院98年度交訴字第 336號
    刑事案卷第25頁），並有營利登記資料公示查詢 1份在卷為
    佐（見98年度交附民字第98號案卷第 6頁），堪信為真，被
    告己○○辯稱其未與被告戊○○合夥做生意，被告戊○○辯
    稱其僅為掛名之負責人，其便當是交由被告甲○○承攬載送
    ，被上訴人乙○○辯其因車禍未上班，現又患有糖尿病，無
    庸與甲○○負連帶賠償責任等語，均無可採。末查，被告甲
    ○○係在執行職務中發生本件車禍，已詳前述，是原告主張
    被告戊○○、己○○、乙○○三人係被告甲○○之僱用人，
    其三人應依前開法條與被告甲○○負連帶賠償責任，自屬有
    據，應予准許。
七、綜上所述，原告主張其因本件車禍受有損害，已如前述，從
    而，原告基於侵權行為損害賠償請求權，請求被告甲○○，
    乙○○、己○○、戊○○連帶賠償原告丁○○ 2,528,738元
    本息，連帶賠償原告丙○○○ 2,682,078元本息，於連帶給
    付原告丁○○953,142元、原告丙○○○727,315元，及均自
    起訴狀繕本送達翌日即被告己○○自98年5月7日起（於98年
    5月6日收受，見附民案卷第22頁）、被告甲○○、乙○○、
    戊○○三人自98年 5月18日起（被告甲○○、乙○○、戊○
    ○均係98年5月7日以寄存送達方式為送達，其送達於98年 5
    月17日生效，見本院附民案卷第20、21、23頁），均至清償
    日止，按年息百分之5計算之利息，洵屬正當，應予准許。
    逾此部分所為之請求，為無理由，應予駁回。
五、原告陳明願供擔保，聲請宣告假執行，於原告勝訴部分，核
    尚無不合，爰酌定相當擔保金額准許之。至於原告其餘假執
    行之聲請部分，因訴之駁回而失所附麗，不應准許，併予駁
    回。
六、本件事證已臻明確，兩造其餘攻擊防禦方法及舉證，經審核
    後認對本判決結果不生影響，不予一一論述，併予敘明。
據上論結，本件原告之訴，為一部有理由，一部無理由，依民事
訴訟法第79條但書、第85條第2項、第463條、第390條第2項，判
決如主文。
中    華    民    國    98    年    12    月    16    日
                民事第六庭    審判長法  官  袁再興
                                    法  官  盧江陽
                                    法  官  陳賢慧
以上正本係照原本作成。
如對本判決上訴，須於收受判決送達後20日內向本院提出上訴書
狀，其未表明上訴理由者，應於提出上訴後20日內向本院提出上
訴理由書（須按他造人數附具繕本）。
上訴時應提出委任律師為訴訟代理人之委任狀。具有民事訴訟法
第466條之1第1項但書或第2項之情形為訴訟代理人者，另應附具
律師及格證書及釋明委任人與受任人有該條項所定關係之釋明文
書影本。
                                    書記官  吳麗琴
中    華    民    國    98    年    12    月    16    日
                                                      Ｖ

司法院資訊處製作；財團法人民間司法改革基金會備份。
